
```{r, include = F}
library(tidyverse)
library(kableExtra)
```



# Datos y objetos {#obj}

La programación se basa o se nutre de información. Podemos decir que todo programa necesita información de entrada, el programa procesa o transforma dicha información y nos entrega como resultado nueva información.

En Programación, la información viene representada en forma de **datos**. Podemos definir un **dato** como una pieza de información. Cuando registramos la edad de un persona, por ejemplo 34 años, dicho número es un dato, o cuando identificamos el tipo de sangre de una persona, por ejemplo O+, esto también es un dato.

En este cápitulo estudiaremos los tipos de datos así como también los conceptos de _variable_, _identificador_ y _objeto_, los cuales nos permitirán almacenar de datos. Finalizaremos con el estudio de operadores y expresiones que nos permiten manipular datos.


## Datos {#datos}

Para entender la idea de **dato**, iniciemos con el concepto de **atributo**. Un atributo es un rasgo o característica que puede tomar un valor distinto de una cosa a otra o de una ejecución a otra. Por ejemplo, la _edad_ de una persona vinculado a un sistema de salud puede ser 34 años, pero la edad de otra persona en el mismo sistema de salud puede ser 82 años. Así, la _edad_ es un atributo, en este caso, de personas. El **dato** aparece cuando registramos el valor de un atributo para un sujeto o cosa en particular. A continuación estudiaremos los tipos de datos principales en Programación.

### Datos numéricos {#num}

Los datos numéricos incluyen números de dos clases:

- _reales_

- _enteros_. 

Los primeros son aquellos que tienen decimales, tal como 3.89, -10.5609, 0.00045 ó 1.231 x 10^6^. Observe que estos pueden ser negativos o positivos, o pueden estar expresados en notación científica como el último ejemplo. Particularmente, la notación científica es útil para escribir números muy grandes o muy pequeños, y Programas como **R** o **Python** tenderan a mostrarnos resultados numéricos en notación científica cuando los resultados precisamente representen números muy pequeños o muy grandes.

Algunos autores se refieren a los datos _reales_ con otros nombres como _números con punto decimal_ [@duque2017], números de doble precisión (_double_ en ingles), ó de punto flotante [@trejos2020]. Para una descripción formal de estos términos revisar, por ejemplo, la sección 3.5.1 de @joyanes2008. En el ambiente **R**, las palabras `double` y `numeric` se utilizan para denotar este tipo. En el ambiente **Python**, la palabra `float` se usa para esto mismo.

Por otra parte, los números enteros no tienen decimales tal como -10, -2, 0, 3, ó 40.  En general con datos numéricos (enteros o con decimales) podemos realizar toda clase de operaciones matemáticas.

 
### Datos de texto

Los datos de texto son aquellos que escribimos como una secuencia de caracteres alfanúmericos (es decir, letras o números). Pueden estar conformados por un sólo carácter o por varios de ellos. Deben ir encerrados o delimitados por comillas.   Algunos ejemplos son: "Z",  "aaa", "b45", "pablo", "alberto", "cc123ddY", "a b", "a-b", "Pedro Lopez", "67". Del último ejemplo note que un dato de texto podría estar conformado de forma exclusiva por números, pero si están encerrados entre comillas, el computador los reconocerá como _texto_ (y no como un _número_). A los datos de texto también se les llama _cadenas de texto_, en ingles, _strings_. Con datos de texto no se pueden realizar operaciones matemáticas.

### Datos lógicos

Los datos lógicos pueden ser sólo _verdadero_ (V) o _falso_ (F) y resultan de ejecutar expresiones lógicas. Una expresión lógica es aquella que evalua una condición y devuelve _verdadero_ si se cumple la condición o _falso_ si no se cumple. Suponga que en un sistema de salud interesa identificar cuando cierto atributo tal como la edad supere 60 años para generar una alerta para esas personas. Entonces la expresión lógica `edad > 60` generará V o F para cada persona en el sistema de acuerdo a si su edad es mayor a 60 años (V) o no (F).


### Validando datos

La validación de la clase de datos es un aspecto crítico en el desarrollo de software, ya que ayuda a garantizar que los datos utilizados en el programa sean coherentes y estén en el formato correcto. A continuación se detallan algunas de las razones por las cuales la validación de la clase de datos es importante:

Ayuda a prevenir errores: La validación de la clase de datos permite detectar errores de forma temprana en el proceso de desarrollo de software, lo que ayuda a evitar que se propaguen y se conviertan en problemas mayores.

Asegura la calidad de los datos: La validación de la clase de datos garantiza que los datos utilizados en el programa sean coherentes y estén en el formato correcto, lo que ayuda a garantizar la calidad de los resultados producidos por el programa.

Mejora la seguridad: La validación de la clase de datos puede ayudar a prevenir vulnerabilidades de seguridad, ya que los datos validados pueden ser procesados de forma segura y evitar la inyección de código malicioso.

Facilita el mantenimiento del software: La validación de la clase de datos ayuda a hacer que el software sea más fácil de mantener a lo largo del tiempo, ya que los datos utilizados en el programa están en un formato coherente y fácil de entender.

En resumen, la validación de la clase de datos es importante porque ayuda a prevenir errores, asegura la calidad de los datos, mejora la seguridad y facilita el mantenimiento del software.

<br>

### Ejercicios

1. Defina que es un dato

2. ¿Cuál es el aspecto principal a tener en cuenta para escribir un dato de texto?

2. Si en un programa observa escrito F y luego 'F', explique cual es la diferencia entre estos dos formas.

3. Cuál técnica tienden a usar lenguajes de programación como **R** o **Python** para imprimir o mostrar números muy pequeños (p.e., 0.000034) o muy grandes (p.e., 1'496,000).

2. Complete la siguiente tabla con el tipo de dato:

```{r, echo = F}
tibble::tibble(
  `Dato` = c(5, -4.38,  '3.156 x 10^-8^' , "'Juan'", 
             'F', 'V', "'2'", '5/4', 0, '$e^{\\log 3}$', "'7+5'"),
  Tipo         = c("", "Real", rep("", 2), "Lógico", rep("", 6) )
) %>%
  kable(escape = F) %>%
  kable_styling(full_width = F)
```

6. La siguiente tabla contiene información sobre peso al nacimiento de seis bebes que nacieron en cierto hospital. Indique el tipo de dato que esta registrado en cada columna.

```{r bebes6, echo = F}
set.seed(194)
bebes6 <- tibble(
  bebe = 1:6,
  genero = sample(c("'fem'", "'masc'"), size = 6, replace = T),
  peso = c(3597, 2390, 4002, 2943, 3032, 2039),
  edad = round(runif(6, 18, 40),0),
  bajo_peso = peso < 2500
)

bebes6 %>%
  kable(col.names = c('Bebe', 'Género del bebe', 'Peso del bebe (gr)',
                      'Edad de la madre (años)',
                      'Nacio con bajo peso'), align = 'c', 
        caption = 
          'Cinco atributos registrados a seis bebes al nacimiento.') %>%
  kable_styling(full_width = F)
```

<br>




## Identificadores y operadores {#ident}

### Identificadores

Todo dato que se utilice en un programa de computador debe ser almacenado en memoria [@cairo2005]. Para poder acceder a dichos datos almacenados debemos asignar nombres o **identificadores** a los datos [@cairo2005; @pinales2014]. Esta acción de asignar un nombre a un dato también se puede entender como _guardar_  un dato en un nuevo _objeto_ o _crear_ un nuevo objeto. Los nombres que actuan como identificadores son definidos por el usuario, sin embargo, tenga presente las siguientes consideraciones para asignar nombres:

- Debe ser una sóla palabra compuesta por letras o una mezcla de letras y números. P.e., `x`, `x1`, `edad`, `Edad`, `peso89`. Si el software es sensible a máyusculas y mínusculas, entonces `edad` será diferente de `Edad`. Particularmente **R** y **Python** lo son.

- El nombre no debe comenzar con un número.

- Se permite el guión bajo como carácter dentro del nombre. P.e., `edad_inicial`, `peso_1`, `talla_basal`. Además del guión bajo, en **R** el punto también se permite como carácter dentro del nombre. P.e, `edad.inicial`, `talla.basal`. Sin embargo, el punto no es un carácter permitido en **Python** para identificar objetos dado que el punto tiene un rol espacial en este sotfware. Es bueno verificar cuales carácteres no se permiten para crear nombres.

- No se permiten otros carácteres como `;`, `,`, `-`, `*`, `\`, `/`, `+`,  etc. ya que estos carácteres tienes funciones especiales en los software de programación.

- Se recomienda definir nombres cortos, pero informativos sobre el contenido del objeto. Cuando quiera representar dos pálabras en un nombre puede usar la estrategía de altas y bajas como: `edadInicial` o el guión bajo como: `edad_inicial`.

Para indicar la asignación de un dato a un identificador en el _pseudocódigo_ algunos autores utilizan el símbolo igual (`=`) (véase p.e., @cairo2005 o @pinales2014) o una flecha (`<-`) (véase p.e., @joyanes2008) como se muestra en el siguiente ejemplo de _pseudocódigo_:

```{r, eval = F}
a  = 7
a <- 7
```

En este ejemplo, en cualquiera de las dos líneas, al identificador `a` se le asigna el número `7` o el número `7` es guardado en el identificador `a`. En el caso de la flecha, note que la asignación se hace en el sentido de la flecha, es decir, el dato `7` es _enviado_ hacía el objeto `a` y no lo contrario.  En **Python** se utiliza el "igual" (`=`), mientras que en **R** se utiliza la flecha (`<-`) para realizar asignaciones. En esta cartilla adoptaremos el símbolo "igual" (`=`) para indicar la acción de asignar en todo el pseudocódigo.




Una vez un objeto ha sido creado con la asignación de un nombre o un identificador, ya podremos utilizar dicho identificador, en lugar de su contenido, en otras operaciones u otras acciones del programa como si fuera el contenido mismo. Considere el siguiente pseudocódigo en el cual usaremos la fórmula propuesta por Newton que cuantifica la fuerza de atracción gravitacional entre dos cuerpos que están alejados cierta distancia^[Se la quitado el menos a esta fórmula].

$$F =  M \cdot m \cdot  G / d^2$$
En el pseudocódigo siguiente se crean algunos objetos y luego usamos los identificadores asignados para realizar el cálculo de la fórmula de Newton como si estuviéramos operando con los números mismos guardados en cada uno:


Considere el siguiente pseudocódigo en el cual se crean algunos objetos y luego usamos los identificadores asignados para realizar un cálculo como si estuvieramos operando con los números mismos guardados en cada uno:



```{r, eval = F}
G    = 0.0000000000667384    # N*m^2 / kg^2
M    = 654321                # kg
m    = 1234                  # kg
d    = 94785677              # m
M * m * G / (d*d)            # N
```




Existen dos ventajas en el uso de identificadores en un programa:

- Manipular un dato resulta más fácil al referirse al identificador que al dato mismo, sobre todo, cuando el dato tiene muchos carácteres. P.e., resultan más fácil escribir `p / 2` que escribir `3.14158 / 2`.

- Luego de que un programa este escrito, si queremos volver a utilizar el programa con algunos datos diferentes a los iniciales, sólo tenemos que cambiar el dato en el identificador correspondiente y al ejecutar el programa, los resultados cambiarán en concordancia con los nuevos datos.



### Operadores

Los operadores son signos que permiten representar relaciones entre datos y que generan un resultado. Existen diferentes clases de operadores. A continuación se describen estas clases.

#### Operadores aritméticos

Estos son aquellos signos utilizados en expresiones matemáticas tales como suma (`+`), resta (`-`), multiplicación (`*`) o división (`/`). Una lista completa de estos operadores se presenta en seguida:

```{r, echo = F}
tibble::tibble(
  Operador = c('`**`', '`/`', '`*`',  'div', 'mod', '`+`', '`-`'),
  Significado = c('Potenciación', 'División', 'Multiplicación', 'División entera', 'Módulo',  'Suma', 'Resta'),
  Uso = c(
    'Eleva una base a una potencia', 
    'Divide dos números', 'Mútiplica dos números', 
    'Cociente de una división entre dos números', 
    'Residuo de la división entre dos números',
    'Suma dos números', 'Resta dos números'), 
  Ejemplo = c(
    '`2**3` = 8',
    '`8.3/3`  = 2.733',
    '`2*3` = 6',
    '`123 div 7` = 17',
    '`123 mod 7` = 4',
    '`4+5` = 9',
    '`4-5` = -1'
  )
) %>%
  kable() %>%
  kable_styling(full_width = F)
```

- dar alguna explicación sobre 

- Jerarquía con parentesís

Cálculos matemáticos, expresiones lineales, jerarquía de las operaciones, ejercicios de práctica



#### Operadores relacionales

Los operadores relacionales comparan datos de tipo numérico o de texto. La siguiente tabla presenta estos operadores.

```{r, echo = F}
tibble::tibble(
  Operador = c('>', '<', '= ó ==',  '<=', '>=', '<> ó !='),
  Significado = c('Mayor que', 'Menor que', 'Igual que', 'Menor o igual que', 'Mayor o igual que',  'Diferente'),
  Uso = c(
    'Evalua si un número es mayor que otro', 
    'Evalua si un número es menor que otro', 
    'Evalua si un número es igual otro', 
    'Evalua si un número es menor o igual a otro',
    'Evalua si un número es mayor o igual a otro', 'Evalua si un número es diferente de otro'), 
  Ejemplo = c(
    '5 > 10 = F',
    '5 < 10 = V',
    '5 == 10 = F',
    '5 <= 10 = V',
    '5 >= 10 = F',
    '5 != 10 = V'
  )
) %>%
  kable(escape = T) %>%
  kable_styling(full_width = F)
```

Las expresiones con operadores relacionales producen un valor lógico. Observe además que sólo los operadores _igual a_ (`==`) y _diferente de_ (`!=`) aplican para comparar datos de texto, mientras que todos permiten comparar datos numéricos o datos lógicos.


#### Operadores lógicos

Los operadores lógicos permiten construir expresiones compuestas y también producen valores lógicos. La siguiente tabla presenta estos operadores.

```{r, echo = F}
tibble::tibble(
  Operador = c('no', '&', 'ó'),
  Significado = c('Negación', 'Conjunción de p y q (Intersección)',  'Disyunción de p y q (Unión)'), 
  Ejemplo = c(
    'no Verdadero = Falso' ,
    'Verdadero y Verdadero = Verdadero',
    'Verdadero ó Falso = Verdadero' 
  )
) %>%
  kable(escape = T) %>%
  kable_styling(full_width = F)
```


Observe que existe un sólo operador que no necesita de dos operandos, este es la negación (`no`). Los posibles resultados que nos podemos encontrar al plantear expresiones con los operadores lógicos se describen en la siguiente tabla, también conocida como _tabla de verdad_:


```{r, echo = F}
h <- expand.grid(
  P = c(TRUE, FALSE), 
  Q = c(TRUE, FALSE)
)
dplyr::mutate(
  h,
  'no P' = !P,
  'no Q' = !Q,
  'P y Q' = P & Q,
  'P o Q' = P | Q
) %>%
  kable(escape = T) %>%
  kable_styling(full_width = F)
```




### Ejercicios

1. ¿Qué es un identificador?

2. ¿Qué ventajas tiene trabajar con identificadores en un programa?

3. Considere las siguientes asignaciones e indique que valores quedan guardados en cada objeto al final. 

    3.1
    
    ```{r, eval = F}
a = 5
b = 2
c = 4
a = a + 3
b = b + 1
c = a * c
```

    3.2
    
    ```{r, eval = F}
a = 4
b = 3
c = 2
a = 5
b = 1
c = 7
a = a + 2
b = b + 4
c = c + 6
```

     3.3
     
    ```{r, eval = F}
a = 4
b = 5
c = 3
a = a / 2
b = a + b + 3
c = a + 4 + c
b = 4*a
c = 2*a - 2*b + c
```

     3.4
     
    ```{r, eval = F}
a = 12
b = 8
c = (a + b) / 2
a = 2*c + a
b = 2*a*c
c = 3*a*b
```



## Objetos {#objetos}

Un Programa Orientado Objetos, tal como **Phyton** o **R**, permite definir "contenederos" de datos con diferentes estructuras de organización. Vectores, matrices, data.frame o listas son algunos de.


