# (PART) Objetos, datos y gráficos {-} 

# Vectores y tipos de datos {#vecTiposDatos}

**R** incluye diferentes tipos de objeto para almacenar datos tales como vectores, matrices o listas. En esta sección introducimos el **vector**, el _objeto_ más básico. Por otro lado, revisaremos los tipos de datos (p.e.  números, texto, fechas, lógicos, etc.) que podemos almacenar o guardar en objetos. Finalizaremos estudiando como plantear expresiones lógicas, las cuales nos permitirán generar datos de tipo lógico.

## Vectores {#vectores}

El **vector** es el objeto más sencillo.  Almacena datos de un sólo tipo, p.e., un vector no puede contener números y texto al mismo tiempo, o sólo tiene números o sólo texto.

### Creando vectores

Un **vector** se crea con el comando `c`, primera letra del verbo `c`oncatenar. El comando `c` _oncatena_ (o junta) datos en un vector. Aquí un par de ejemplos:


```{r}
# Creacion de dos vectores 
x <- c(2, 4, 8)                     # vector con tres numeros
x                                   # se imprime el contenido
y <- c('pedro', 'judas', 'pablo')   # vector con tres palabras
y                                   # se imprime el contenido
```

Crear un vector usando `c` tiene sentido cuando se deben juntar mínimo dos datos. Cuando es sólo uno, no se requiere el comando `c`.

```{r}
w <- 16  # se crea un vector de un solo elemento
w        # se imprime 
```

Puede validar si un objeto es un vector usando el comando `is.vector`:

```{r}
is.vector(x)   # ¿x es un vector?
is.vector(w)   # ¿w es un vector?
```

Puede usar `c` para juntar datos "individuales" con otro vector, o juntar dos o más vectores:

```{r}
z <- c(x, w, 32)   # se juntan los vectores x, w con el 32 en otro vector
z                  # mire el resultados
```

El siguiente código crea dos vectores, `f1` y `f2`. Adicione una línea de código que genere un vector llamado `ft` que contenga los elementos de `f1` y `f2`, finalice con una cuarta línea que imprima el vector `ft`
 
```{r suma, exercise = T}
f1 <- c(34, 44, 54)
f2 <- c(2, 4, 6)

```

A las entradas de un vector se le pueden asignar etiquetas (o nombres). Estas etiquetas actuan a manera de títulos cuando el vector se imprime en la consola, y permiten identificar mejor los elementos del vector. Usted puede asignar las etiquetas cuando esta creando el vector:

```{r}
# Creando un vector con etiquetas o nombres:
res <- c(altura = 50, base = 20)
res
```

El comando `names` permite imprimir estas etiquetas:

```{r}
# Sacando las etiquetas o nombres de un vector:
names(res)
```

El comando `names` permite también asignar unas nuevas etiqutas a los elementos del vector:

```{r}
# Asignando otras etiqutas al vector 'res':
names(res) <- c('h', 'b')
res
```


### Creando vectores de secuencias

Considere las siguientes expresiones, comandos y objetos que nos permiten crear **vectores** con cierta secuencia de números o texto:

```{r}
1:10         # la expresion : crea una secuencia de uno en uno.
-5:5         
seq(from = 2, to = 10, by = 2)  # crea una secuencia con cierto tamano de paso
letters      # vector que contiene todas las letras del abecedario en minuscula
LETTERS      # vector que contiene todas las letras del abecedario en mayuscula
rep(x = 1:3, each  = 4)   # el comando rep crea vectores con patrones de repeticion especificos
rep(x = 1:3, times = 4)   # el comando rep crea vectores con patrones de repeticion especificos
rep(x = c('a', 'b', 'c'), each = 3)
```


### Operaciones aritméticas con vectores

Cuando uno o más vectores se involucran en operaciones aritméticas ($+$, $\times$, $\div$), estas se hacen **elemento por elemento**. Considere los siguientes ejemplos y su resultado:

```{r}
x <- c(2,4,8,16,32)  # se crea un vector
y <- 1:5             # se crea otro vector
x + 1                # se suma 1 a cada elemento de x
log2(x)              # se saca log en base 2 a cada numero de x
x^2                  # se eleva al cuadrado cada numero de x
x + y                # se suma cada elemento de x a cada elemento de y
(x + y)/2            # se suman los elementos de 'x' con 'y', luego el resultado se divide por 2
```


## Tipos de datos {#tiposDatos}

Los objetos de **R**, tales como vectores o matrices, almacena datos de tipos específicos, p.e., números, texto, lógicos, fechas, etc. En seguida se presenta una breve descripción sobre los más importantes.

### Números

Los hay de dos tipos: `double` (o de punto flotante) e `integer` (enteros). La diferencia rádica en que los del primero ocupan más epacio en la memoría física del computador. Si no especificamos otra cosa, **R** almacena un número (con o sin decimales) como tipo `double`.

#### Números de punto flotante o de tipo _double_

Considere algunos ejemplos:

```{r}
x <- c(3, 5, 8)   # un vector numerico
x                 # se imprime
typeof(x)         # el tipo de x ?
is.numeric(x)     # es un numero?
is.double(x)      # es un double?
is.integer(x)     # es un entero?


y <- c(3.56, 7.98, 3.45)   # un vector numerico
y                          # se imprime
typeof(y)                  # el tipo de y?
is.numeric(y)     # es un numero?
is.double(y)      # es un double?
is.integer(y)     # es un entero?
```


#### Números enteros

Para declarar un número como entero (`integer`) se debe poner la `L` seguido del número. Considere los siguientes ejemplos:

```{r}
x <- c(3L, 5L, 8L, 34L)    # un vector de enteros
x
typeof(x)      # se pregunta por el tipo de x
is.numeric(x)  # es numeric?
is.double(x)   # es double?
is.integer(x)  # es un entero?
```

Con un vector de enteros se puede realizar cualquier operación aritmética:

```{r}
x <- c(3L, 5L, 8L, 34L)    # un vector de enteros
x^2 / x                    # operacion aritmetica
```



<style>
/* Create two equal columns that floats next to each other */
* {
  box-sizing: border-box;
}

/* Create two equal columns that floats next to each other */
.column {
  float: left;
  width: 50%;
  padding: 10px;
  /* height: 300px;  Should be removed. Only for demonstration */
}

/* Clear floats after the columns */
.row:after {
  content: "";
  display: table;
  clear: both;
}
</style>


#### Notación científica

En **R**, números muy grandes (desde $1 \times 10^5$) o muy pequeños (desde $1 \times 10^{-4}$) se imprimen _por defecto_ en notación científica. Esta notación se observa en la consola con el formato: `1e+05` ($1 \times 10^5$) ó `1e-05` ($1 \times 10^{-5}$). Por ejemplo:

```{r}
x <- 1.5e8      # 1.5 x 10^9
x             
y <- 0.000025   # 2.5 x 10^-5
y
x / y           # 6 x 10^12
```

Considere la impresión comparativa de los siguientes números (grandes a la izquierda y pequeños a la derecha):

<div class="row">
<div class = "column">
```{r}
1000    # 3 ceros : 1 mil 
10000   # 4 ceros : 10 mil
100000  # 5 ceros : 100 mil  
1000000 # 6 ceros : 1 millon 
```
</div>
<div class = "column">
```{r}
1/1000    # 3 ceros: 1 milesima
1/10000   # 4 ceros: 10 milesimas     
1/100000  # 5 ceros: 100 milesimas
1/1000000 # 6 ceros: 1 millonesima
```
</div>
</div>

Si usted quiere modificar la impresión en notación científica en una sesión de **R**, utilice el comando `options` con el argumento `scipen`

```{r}
# Aumentando el nro. limite para imprimir en notacion cientifica:
options(scipen = 3)   # por defecto scipen = 0
1/100000   # 1 x 10^-5
100000    # 1 x 10^5

# Se deja como estaba:
options(scipen = 0)   # por defecto scipen = 0
1/100000   # 1 x 10^-5
100000     # 1 x 10^5
```


### Texto

Los datos tipo texto (`character`) se crean cuando se escribe algo entre comillas (dobles o sencillas). Aquí algunos ejemplos.

```{r}
x <- c('a', 'b', 'c', 'd')    # un vector de texto
typeof(x)                     # se pregunta por el tipo de x?
is.character(x)               # es de tipo character?
is.numeric(x)                 # es numeric?
```


### Lógicos

Los datos de tipo lógico sólo pueden ser falso (`FALSE` o `F`) o verdadero (`TRUE` o `T`). P.e., suponga que para cinco árboles, usted identifica si esta (`TRUE`) o no (`FALSE`) en floración:

```{r}
flor <- c(T, F, T, T, T )   # vector logico
flor
typeof(flor)   
is.numeric(flor)
is.logical(flor)
is.character(flor)
```

A pesar de que los datos lógicos no son números, se puede hacer operaciones aritméticas con ellos. En este caso,  el valor lógico `TRUE` se convierte en `1` y `FALSE` en `0`. Por ejemplo, si usted quiere _contar_ el número de individuos en floración en el vector lógico `flor`, sólo _sume_ el vector dado que la suma de $0$'s y $1$'s corresponde al _conteo_ de $1$'s, es decir:

$$\begin{eqnarray*}
\text{conteo de individuos en floración} & = & \mathtt{TRUE} + \mathtt{FALSE} + \mathtt{TRUE} + \mathtt{TRUE} + \mathtt{TRUE} \\
  & = & 1 + 0 + 1 + 1 + 1 \\
  & = & 4
\end{eqnarray*}$$

Considere la suma del vector lógico `flor` creado en arriba:

```{r}
# Sumando un vector logico:
sum(flor)
```

Los valores lógicos también se usan en argumentos de comandos. Por ejemplo, el comando `sample` permite tomar una muestra aleatoria de un vector. La forma en la cual se toma la muestra puede ser _con reemplazo_ o _sin reemplazo_. De acuerdo a la ayuda del comando (escribir en la consola: `?sample`), el argumento `replace` es uno de tipo lógico. Si `replace = F` (por defecto), la muestra se toma _sin reemplazo_, pero si `replace = T`, la muestra se toma con reemplazo.

El usuario puede crear manualmente un vector lógico, así como creamos arriba el vector `flor`. Sin embargo, tradicionalmente los vectores lógicos se crean cuando ejecutamos **expresiones lógicas** tales `x >5` o `x <=5`. La creación de expresiones lógicas se estudiarán en la sección xxx.

### Fechas

Las fechas en **R** son una clase (`class`) de datos tipo `double` (ver sección xxx).  El formato por defecto que reconoce fechas es año-mes-día (`aaaa-mm-dd`). Para crear un fecha se debe escribir entre comillas (como si fuera un dato tipo `character`) y usar el comando `as.Date` para convertir en fecha. Considere el siguiente ejemplo donde se crea una fecha:

```{r}
mi.fecha <- '2012-02-15'       # vector de texto
mi.fecha <- as.Date(mi.fecha)  # se convierte en fecha
mi.fecha                       # observe la impresion
typeof(mi.fecha)               # el tipo de 'mi.fecha'
class(mi.fecha)                # la clase de 'mi.fecha'
```

Como se mencionó arriba, note que las fechas son una clase (`class`) de datos tipo `double` (ver sección xxx). Al hacer operaciones con vectores de clase `Date`, **R** imprime un resultado explicito en días:

```{r}
f1 <- as.Date('2012-02-15')
f2 <- as.Date('2012-03-15')
f2 - f1   # operacion aritemetica entre fechas
```


### Otros tipos datos

Otros tipos de datos en **R** son: `NA` (dato perdido);  `Inf` y `-Inf` (Infinito); `NaN` (no un número), y `NULL` (nulo, que no existe). A continuación realizamos alguna descripción de cada uno.

#### Datos perdidos

Se usa para identificar una entreda en un vector para la cuál el dato no se pudo registrar. Suponga que usted registrará el número de colonias bacterianas en cinco cajas de petri, pero en la 2da y 5ta cajas el cultivo se daño, entonces usted puede crear el vector como:

```{r}
n.colonias <- c(34, NA, 40, 45, NA)  # vector con datos perdidos
n.colonias
typeof(n.colonias)
```

Usted puede validar si cada entrada de un vector esta perdida con el comando `is.na`:

```{r}
# ¿Cuales entradas del vector estan perdidas? (expresion logica)
is.na(n.colonias)
```

Los comandos que realizan operaciones aritméticas con vectores tales como `sum`, `min`, `max`, `range`, etc. no hacen la operación si el vector tiene datos perdidos, sin embargo cuentan con el argumento lógico `na.rm` que puede usarse para remover las entradas con datos perdidos antes de hacer el cálculo. Aquí algunos ejemplos:

```{r}
n.colonias <- c(34, NA, 40, 45, NA)  # vector con datos perdidos
sum(n.colonias)                      # suma sin remover datos perdidos
sum(n.colonias, na.rm = T)           # suma, removiendo datos perdidos antes
```

#### Infinito

Este tipo de datos (`Inf` ó `-Inf`) se utiliza para suplir el uso matemático del concepto en cálculos numéricos. Algunas operaciones que pueden dar infinito son:

```{r}
10 / 0   # resulta en Infinito
-10 /0   # resulta en -Infinito
10^Inf   # resulta en Infinito
```

También, **R** puede realizar cálculos de integración donde los límites de integración pueden ser `Inf` o `-Inf`.

#### No es un número

Cuando realizamos una operación aritmética que no se puede ejecutar resulta el tipo de dato `NaN` (no un número). En matemática, esto corresponde a un resultado _indeterminado_. Aquí cuatro ejemplos:

```{r}
0/0       # No se puede calcular (NaN = Not a Number)
sqrt(-2)  # No se puede calcular (NaN = Not a Number)
log(-2)   # No se puede calcular (NaN = Not a Number)
0 * Inf   # No se puede calcular (NaN = Not a Number)
```

#### Nulo

El tipo de dato nulo (`NULL`) indica que algo no éxiste. Se usa en algunos comandos para asignarle a un argumento un valor por defecto que no exista, pero al mismo tiempo para que el argumento no sea obligatorio. Por ejemplo, al revisar la ayuda del comando `plot.default` (escriba en la consola: `?plot.default`) vemos que algunos argumentos (tales como: `y`, `xlim`, `ylim`, etc.) tienen como valor por defecto `NULL`; estos argumentos tienen un valor que no existe pero tampoco son obligatorios.

También, algunos cálculos resultan como `NULL`. Por ejemplo, el comando `names` extrae los nombres o etiquetas de un vector (ver sección xxx) cuando el vector tiene nombres. Si el vector no tiene nombres, el comando `names` devuelve `NULL`:

```{r}
x <- 1:4   # se crea vector con cuatro entradas
names(x)   # se pregunta por los nombres de x
```

En otro ejemplo, un objeto tiene _dimensión_ cuando posee filas y columnas, tal como una matriz (ver sección xxx) o un data.frame (ver sección xxx). La _dimensión_ corresponde al _número_ de filas y de columnas del objeto. Dado que un vector _no_ tiene _dimensión_, al preguntarle por la dimensión a una vector resulta `NULL`:

```{r}
x <- 1:5   # se crea un vector de numeros
dim(x)     # ¿cual es la dimesion de 'x'? 
```


## Expresiones lógicas {#logicas}

Una expresión lógica hace una pregunta sobre si uno o más objetos cumplen una condición y devuelve verdadero (`TRUE`) o false (`FALSE`). Por ejemplo:

```{r}
# Un ejemplo de una expresion logica:
# se crea un vector 'x'
x <- 1:10   
# se pregunta cuales entradas de 'x' son mayores o iguales a 5
x >= 5      
```

Las expresiones lógicas tienen mucha utilidad en ciencias de la computación. Con ellas podemos filtrar objetos, crear variables binarias, o generar bifurcaciones de acciones cuando escribimos un programa.  Como se observa en el ejemplo anterior, cuando ejectuamos una expresión lógica sobre un vector, la expresión se ejecuta **elemento por elemento**, como ya se había estudiado en la sección xxx. Esto también ocurre cuando se ejecuta una expresión lógica sobre una matriz (ver sección xxx).

Existen diferentes comandos y formas de construir expresiones lógicas. A continuación describimos algunas formas y comandos para crear expresiones lógicas en **R**.

### Tipos de expresions lógicas

#### Para números (con desigualdades)

Sobre un vector (o matriz) de _números_ se pueden evaluar desigualdades (las que estudiamos en un curso básico de matemática), tales como _mayor que_, _menor que_, _entre uno y otro número_, etc. En el siguiente chunk se recogen las principales:

```{r, eval = F}
# Expresiones logicas con desigualdades para datos numericos: 
a > 10          # mayor que ...
a >= 10         # mayor o igual que ...
a < 10          # menor que ...
a <= 10         # menor o igual que ...
x == 10         # igual a ...
x != 10         # diferente de ...
a > 2 & a < 10  # ... y ... (2 < a < 10)
a < 2 | a > 10  # ... o ... (a < 2 o a > 10)
! (a < 2)       # negacion (! = convierte TRUE en FALSE y viceversa)
a %in% c(5, 6, 7)    # a igual a algun numero entre 5, 6 o 7
```




#### Para datos tipo texto

```{r, eval = F}
# Expresiones logicas para texto:
x == 'semillero'           # x igual a ...
x != 'semillero'           # x diferente de ...
x == 'h' | x == 'e'        # x igual a 'h' o x igual a 'e'
x %in% c('h', 'e', 'm')    # x igual a alguno entre 'h', 'e' o 'm'
x == 'h' & w == 'e'        # x igual a 'h' y w igual a 'e'
```


#### Para evaluar el tipo de dato

```{r, eval = F}
# Expresiones logicas para evaluar el tipo de dato
is.numeric(a)   # ¿a es numeric?
is.double(a)    # ¿a es double?
is.integer(a)   # ¿a es integer?
is.character(a) # ¿a es character?
is.logical(a)   # ¿a es logical?
is.na(a)        # ¿a es NA?
!is.na(a)       # ¿a no es NA?
is.infinite(a)  # ¿a tiene elementos Inf?
is.nan(a)       # ¿a tiene elementos NaN?
is.null(a)      # ¿a es NULL?
```


#### Para evaluar el tipo de objeto

```{r, eval = F}
# Expresiones logicas para evaluar el tipo o clase de objeto
is.vector(a)      # ¿a es un vector?
is.matrix(a)      # ¿a es una matriz?
is.data.frame(a)  # ¿a es un data.frame?
is.list(a)        # ¿a es una lista?
```

### Usando expresiones lógicas para contar

Un uso típico de una expresión lógica es convertir un vector numérico o de texto en uno de tipo lógico y con esto, poder identificar cuales o incluso contar las entradas del vector que cumplen cierta condición.

```{r}
x <- runif(n = 50, min = 0, max = 1)
x > 0.5
sum(x > 0.5)
```



## Ejercicios {#ejvecTiposDatos}

Bla Bla Bla


