
# Vectores y tipos de datos

En este archivo introducmos el **vector**, el objeto más básico que tiene el **R** y revisaremos los tipos de datos que podemos almacenar o guardar en un vector así como también un conjunto de expresiones lógicas que nos permitirán manipular vectores.

## Vectores

El **R** tiene diferentes tipos de objetos que permiten almacenar información. El **vector** es el objeto más sencillo. Otros tipos son las matrices, los data.frame o las listas.

### Creando vectores

Un **vector** se crea con el comando `c`, primera letra del verbo `c`oncatenar. El comando `c` _concatena_ (o junta) datos en un vector. Aquí un par de ejemplos:


```{r}
# Creacion de dos vectores 
x <- c(2, 4, 8)                     # vector con tres numeros
x                                   # se imprime el contenido
y <- c('pedro', 'judas', 'pablo')   # vector con tres palabras
y                                   # se imprime el contenido
```

Crear un vector usando `c` tiene sentido cuando se deben juntar mínimo dos datos. Cuando es sólo uno, no se requiere el comando `c`.

```{r}
w <- 16  # se crea un vector de un solo elemento
w        # se imprime 
```

Puede validar si un objeto es un vector usando el comando `is.vector`:

```{r}
is.vector(x)   # ¿x es un vector?
is.vector(w)   # ¿w es un vector?
```

Puede usar `c` para juntar datos individuales con otro vector

```{r}
z <- c(x, w, 32)   # se juntan x, w y el 32 en otro vector
z                  # mire el resultados
```

#### Ejercicio

El siguiente código crea dos vectores, `f1` y `f2`. Adicione una línea de código que genere un vector llamado `ft` que contenga los elementos de `f1` y de `f2`, finalice con una cuarta línea que imprima el vector `ft`
 
```{r suma, exercise = T}
f1 <- c(34, 44, 54)
f2 <- c(2, 4, 6)

```






## Creando vectores de secuencias

Considere las siguientes expresiones, comandos y objetos que nos permiten crear **vectores** con cierta secuencia de números o texto:

```{r}
1:10         # la expresion : crea una secuencia de uno en uno.
-5:5         
seq(from = 2, to = 10, by = 2)  # crea una secuencia con cierto tamano de paso
letters      # vector que contiene todas las letras del abecedario en minuscula
LETTERS      # vector que contiene todas las letras del abecedario en mayuscula
rep(x = 1:3, each  = 4)   # el comando rep crea vectores con patrones de repeticion especificos
rep(x = 1:3, times = 4)   # el comando rep crea vectores con patrones de repeticion especificos
rep(x = c('a', 'b', 'c'), each = 3)
```


### Operaciones aritméticas con vectores

Cuando uno o más vectores se involucran en operaciones aritméticas ($+$, $\times$, $\div$), estas se hacen **elemento por elemento**. Considere los siguientes ejemplos y su resultado:

```{r}
x <- c(2,4,8,16,32)  # se crea un vector
y <- 1:5             # se crea otro vector
x + 1                # se suma 1 a cada elemento de x
log2(x)              # se saca log en base 2 a cada numero de x
x^2                  # se eleva al cuadrado cada numero de x
x + y                # se suma cada elemento de x a cada elemento de y
(x + y)/2            # se suman los elementos de 'x' con 'y', luego el resultado se divide por 2
```


## Tipos de datos

En un vector podemos almacenar principalmente los siguientes tipos de datos:

+ numeric = números con decimales (separador decimal: punto). También se llaman de _punto flotante_ o de tipo _double_.
+ integer = números enteros.
+ character = texto (se escribe entre comillas, sencillas o dobles).
+ logical  = TRUE (o T), FALSE (o F). Resultado de expresiones lógicas.
+ Date = fecha (aaaa-mm-dd).
+ Inf = Infinito. También existe `-Inf`
+ NA  = dato perdido o faltante
+ NaN = no se puede calcular, "No un número"
+ NULL = No existe o no hay nada.


```{r}
# Ejemplo de escritura datos de diferente tipo
a <- c(5.89, 10, 23.4)        # numero con decimales (double)
b <- c(5L, 6L, 7L)            # numero entero (integer)
x <- 'semillero'              # texto
y <- c(TRUE, FALSE, F, F)     # valor logico
f1 <- as.Date('2018-08-01')   # fecha: aaaa-mm-dd
f2 <- as.Date('2018-08-30')   # fecha: aaaa-mm-dd
d <- c(NA, 7, 4, NA)          # vector con datos perdidos (not available)
w <- 0/0                      # No se puede calcular (NaN = Not a Number)
z <- 10/0                     # Infinito (Inf)
h <- sqrt(-2)                 # No se puede calcular (NaN = Not a Number)
```


### Validando el tipo de datos

El comando `typeof` permite preguntar por el tipo de dato contenido en el objeto:

```{r}
typeof(a)
typeof(b)
typeof(x)
typeof(y)
typeof(f1)
typeof(d)
typeof(w)
typeof(z)           
```

Los comandos `is.numeric`, `is.logical`, `is.character`, `is.na`, `is.nan`, etc. permiten preguntar si un objeto es de cierto tipo o no:


```{r}
# ¿es numeric?, ¿es logical?, ¿es character?, ¿es NA?
is.numeric(a)
is.logical(y)
is.character(x)
is.na(d)
```


## Expresiones lógicas

Una expresión lógica hace una pregunta sobre si uno o más objetos cumplen una condición y devuelve verdadero (TRUE) o false (FALSE). Las principales formas de crear expresiones lógicas son:

```{r}
a > 10               # mayor que ...
a >= 10              # mayor o igual que ...
a < 10               # menor que ...
a <= 10              # menor o igual que ...
x == 'semillero'     # igual a ...
x != 'semillero'     # diferente de ...
a > 2 & a < 10       # ... y ... (2 < a < 10)
a < 2 | a > 10       # ... o ... (a < 2 o a > 10)
! (a < 2)            # negacion (! = convierte el T en F y viceversa)
is.na(a)             # ¿a esta perdido?
! is.na(a)           # ¿a no esta perdido?
is.nan(h)            # ¿h tienen elementos NaN?
```

