
# (APPENDIX) Anexos {-}

# Conceptos de matemáticas

## Sumatorias

En la mayor parte de procesos estadísticos es necesario manipular conjuntos de observaciones numéricas. Para facilitar las operaciones se han desarrollado notaciones para abreviar tales como la notación de sumatoria o productoria.

## Propiedades de potencias

Bla bla

## Propiedades de logaritmos

Bla bla


# Iniciando con R

Bla bla

## Instalación

Bla bla

## Cálculos en consola

Bla bla

## Datos en R

### Datos numéricos

Para escribir datos **numéricos** en **R** con decimales use el "punto" como el separador decimal. Aquí algunos ejemplos:

```{r, eval = F}
# Codigo R ----
# Ejemplos para mostrar escritura de numeros con decimales
3.89
-10.5609
0.045
```

<br>

Para escribir números con notación científica en **R** utilice la `e` seguida del exponente (negativo o positivo). Por ejemplo, si quiere escribir el número -0.00459 = -4.59 x 10^-3^ esto se escribiría en **R** como `-4.59e-3`. A continuación algunos ejemplos:

```{r, eval = F}
# Codigo R ----
# Ejemplos para mostrar escritura de numeros con decimales y
# con notacion cientifica
1.231e6    # 1.231 x 10^6
-4.59e-3   # -4.59 x 10^(-3)
67.096e7   # 67.096 x 10^7
```

Valide la clase de un número usando el comando `class`. Ejemplos:

```{r}
# Codigo R ----
# Ejemplos para mostrar el uso del comando class para 
# preguntar por la clase de un elemento:
class(3.89)
class(1.231e6)
```

La clase `numeric` es equivalente a los números _reales_ (con decimales) descritos [atrás](#num). Para escribir números **enteros** en **R** sólo escriba los números y listo. Aquí algunos ejemplos:

```{r, eval = F}
# Codigo R ----
# Ejemplos para mostrar escritura de numeros enteros
4
-6
0
```

No obstante, el hecho de que escribamos números sin decimales, no garantiza que **R** los reconozca como tal. De hecho, la mayoría del tiempo, **R** tiende a reconocer los números como de clase `numeric`. Observe:

```{r, eval = T}
# Codigo R ----
# ¿cual es la clase de numeros escritos sin decimales?
class(3)
class(-2)
```

Para forzar a que **R** reconozca un número como entero se debe poner la letra `L` seguida del número:

```{r, eval = T}
# Codigo R ----
# Letra L para forzar la clase 'entera':
class(3L)
class(-2L)
```

En la práctica, sin embargo, no es importante hacer esta diferenciación a menos que se este manejando muchos (millones) de datos. En general, un número real tenderá a ocupar más espacio en memoria que uno entero. De resto, cualquier operación se puede realizar del mismo modo con ambas clases.


### Datos de texto

En **R** los datos de texto se escriben entre comillas. Pueden ser dobles o sencillas, aunque **R** los imprimirá siempre con comillas dobles. Aquí algunos ejemplos y como se imprimen en la consola de **R**:

```{r}
# Codigo R ----
# Escritura de valores de texto
"Puma concolor"
'Puma concolor'
'B456'
"El 6 es un numero 'par'"
'6'
'7+8'
```

La clave para escribir un dato de texto es respetar las comillas de apertura y de cierre.


### Datos lógicos

En **R** los datos lógicos se escriben como `TRUE` (Verdadero) o `FALSE` (Falso). También sirve escribir, de forma abreviada, sólo `T` (Verdadero) o `F` (Falso). Observe la escritura de estos valores y su impresión en consola:

```{r}
# Codigo R ----
# Escritura de valores logicos
TRUE
T
FALSE
F
```

Los datos lógicos se originan cuando se evaluan expresiones lógicas tal como:

```{r}
# Codigo R ----
# Escritura de valores logicos
5 > 2     # ¿el 5  es mayor que 2?
10 < 5    # ¿el 10 es menor que 5?
```

Estudiaremos en detalle expresiones lógicas que involucran datos numéricos y de texto en la sección XXXXXXX.




### Palabras reservadas

En **R** tenemos ciertas palabras que están reservadas para significar resultados (datos) especiales y por ende no van entre comillas y deben escribir tal como se indican. Algunas de estas son:

```{r, echo = F}
library(knitr)
library(kableExtra)
tibble::tibble(
  `Palabra reservada` = c('`TRUE`', '`FALSE`',  '`NA`', '`NaN`', 
                          '`NULL`', '`Inf`', '`-Inf`'),
  Descripción         = c("Verdadero", "Falso",  "Dato perdido", 
                          "No es número", "Elemento Nulo, no existe",
                          "Infinito", "Menos infinito")
) %>%
  kable() %>%
  kable_styling(full_width = F)
```

### Ejercicios

1. En **R**, escriba de tres formas diferentes el número 4.5625 en notación científica  manteniendo tres decimales. (Ayuda. una forma sería: `4563e-3`)

<iframe width='100%' height='300' src='https://rdrr.io/snippets/embed/' frameborder='0'></iframe>

2. En **R**, escriba  el número $\pi$ (`r pi`) en notación científica de dos maneras diferentes y manteniendo tres decimales.

3. En **R** valide la clase (`class`) de los siguientes números: `-3` y `-3L`, `0`, `0L` `3.78`, `45.124e-6`.

4. En **R** escriba el texto `'Solo se: "que nada se"'`; `'Todos los modelos son incorrectos, algunos son útiles'`

5. Ejercicios de logicos en R


# Iniciando con Phyton

[Phyton](https://www.python.org) es un software de alto nivel para programación, de propósito general y de libre distribución. Phyton viene con su propio editor, sin embargo, este es muy básico y se recomienda utilizar algunos otros con mayores atributos que mejoran sustancialmente el manejo del lenguaje. Algunos de estos editores se les conoce como _ambientes de desarrollo integrado_ (IDE, de sus siglas en inglés). Aquí recomendaremos dos editores o IDE's para Python: [PyCharm](https://www.jetbrains.com/es-es/pycharm/) y [Visual Studio Code](https://code.visualstudio.com/).

En las secciones siguientes 


http://tpcg.io/_IEWK4L


<https://geekflare.com/es/online-python-compiler/>

## Instalación

### Descargando Python

Para descargar el ejecutable (.exe) de Python realice lo siguiente:

- Dirijase al sitio web oficial de Python: <https://www.python.org/downloads/windows/>

- haga clic en el enlace de descarga que corresponda a su versión de Windows y descargue el archivo ejecutable (.exe).

### Instalando Python

Luego de tener el ejecutable descargado, para instalar Python en su computador realice lo siguiente:

- Haga doble clic en el archivo ejecutable (.exe) que fue descargado 

- Seleccione la opción "Add Python x.x to PATH" (x.x corresponde a la versión que usted está instalando).

- Haga clic en "Install Now".

- Espere a que la instalación termine.


Para verificar la instalación:

- Abra el símbolo del sistema (cmd).

- Escribe "python" y presiona Enter.

- Si todo está bien instalado, debería ver la versión de Python que acaba de instalar.

Ahora debería tener instalado Python en tu sistema Windows y estar listo para comenzar a trabajar con él. 

### Mejorando la instalación

Si quiere trabajar con paquetes externos, te recomiendo instalar pip, que es el gestor de paquetes de Python. Puedes hacerlo siguiendo estas instrucciones:

PRIMERO
Descarga get-pip.py: a. Ve al sitio web oficial de pip: https://pip.pypa.io/en/stable/installation/ b. Haz clic en "Download get-pip.py".
SEGUNDO
Instala pip: a. Abre el símbolo del sistema (cmd). b. Navega hasta el directorio donde guardaste get-pip.py. c. Escribe "python get-pip.py" y presiona Enter. d. Espera a que la instalación termine.


## Cálculos en consola

Bla bla

```{r, include = F}
library(reticulate)
```

## Datos en Python

### Datos numéricos 

Al igual que en **R**, para escribir datos con punto decimal en **Python**, utilice el caracter "punto" como separador decimal.

```{python, eval = F}
# Codigo Python ----
# Ejemplos para mostrar escritura de numeros con decimales
3.89
-10.5609
0.045
```

Para escribir números con notación científica en **Python**, aplique la misma estrategía que en **R**, utilice la `e` seguida del exponente (negativo o positivo). Por ejemplo, si quiere escribir el número -0.00459 = -4.59 x 10^-3^ esto se escribiría en **Python** como `-4.59e-3`. A continuación algunos ejemplos:


```{python, eval = F}
# Codigo Python ----
# Ejemplos para mostrar escritura de numeros con punto decimal
# y con notacion cientifica:
1.231e6    # 1.231 x 10^6
-4.59e-3   # -4.59 x 10^(-3)
```


### Datos enteros 

Para escribir datos enteros en **Python**, simplemente no utilice el punto. Aquí algunos ejemplos:


```{python, eval = F}
# Codigo Python ----
# Ejemplos para mostrar escritura de numeros enteros:
40
5
-10
```


En **Python**, el comando `type` recibe un dato y devuelve su tipo. Por ejemplo:

```{python, eval = T}
# Codigo Python
# Ejemplos para validar tipos de datos con el comando 'type'
type(10)
type(-3)
type(10.)
```

El texto `int` es la abreviación de `integer`, mientras que el texto `float` es la abreviación de un número real o con punto decimal. Observe en el último ejemplo que al usar el "punto" en el número `10.`, **Python** lo considera directamente como un número con punto decimal. En otro ejemplo, ejecute el siguiente código **Python** para validar el tipo de dato en cada caso:

```{python, eval = F}
# Codigo Python -----
# Ejemplos para validar tipos de datos con el comando 'type'
type(10000)
type(1e4)
```


También podemos usar el comando `isinstance` para validar si un dato es de cierto tipo o clase. Observe el siguiente ejemplo:


```{python}
# Codigo Python ----- 
# Ejemplo de uso del comando 'isinstance' para validar un tipo de dato
isinstance(4, int)      # el 4 es un entero?'
isinstance(4., int)     # el 4. es un entero?'
isinstance(4., float)   # el 4. es numerico (double o float)?'
```

<br>


### Datos de texto

En **Python**, los datos de texto, al igual que en **R**, se escriben entre comillas, dobles o sencillas. Ejecute el siguiente código:

```{python, eval = F}
# Codigo Python -----
# Ejemplos para mostrar escritura de datos de texto:
"Hola mundo"
'Hola mundo'
'45'
'45 + 89'
'56ABg'
```

Al usar el comando `type` sobre un dato de texto, **Python** devuelve `str`, la abreviación de `string` (cadena). Aquí algunos ejemplos:

```{python, eval = T}
# Codigo Python -----
# Ejemplos para validar tipos de datos con el comando 'type'
type("Hola mundo")
type('45')
```


### Datos lógicos

En **Python**, los datos lógicos se escriben como `True` y `False`. Así, sin comillas, con la primera mayúscula y las demas minúsculas.


```{python, eval = F}
# Codigo Python -----
# Ejemplos para escribir valores logicos:
False
True
```

Al usar el comando `type` sobre un dato lógico, **Python** devuelve `bool`, la abreviación de `boolean` ([booleano ó lógico](https://es.wikipedia.org/wiki/Tipo_de_dato_l%C3%B3gico)). Aquí algunos ejemplos:

```{python, eval = T}
# Codigo Python -----
# Ejemplos para validar tipos de datos con el comando 'type'
type(True)
type("True")
```


### Palabras reservadas

**Python** tiene ciertas palabras

```{python}
import keyword
print (keyword.kwlist)
```

Armar una tabla como esta para estos resultados equivalentes en Python:

```{r, echo = F}
library(knitr)
library(kableExtra)
# No encontramos equivalentes de: NaN, NULL, Inf, -Inf en python
tibble::tibble(
  `Palabra reservada` = c('`True`', '`False`',  '`None`'),
  Descripción         = c("Verdadero", "Falso",  "Dato perdido")
) %>%
  kable() %>%
  kable_styling(full_width = F)
```


### Ejercicios

1. En **Python**, escriba de tres formas diferentes el número 4.5625 en notación científica  manteniendo tres decimales. (Ayuda. una forma sería: `4563e-3`)

2. En **Python**, escriba  el número $\pi$ (`r pi`) en notación científica de dos maneras diferentes y manteniendo tres decimales.

3. En **Python** valide la clase (`type`) de los siguientes números: `-3` y `-3L`, `0`, `0L` `3.78`, `4.` `45.124e-6`.

4. Ejercicios de texto

5. Ejercicios de logicos




